臺灣嘉義地方法院民事判決
110年度訴字第661號
原      告  許世忠  

            葉永福  
            葉逢秋  
共      同
訴訟代理人  葉純盛  
被      告  曾金風  



上列當事人間請求拆屋還地事件，本院於民國111年10月7日言詞
辯論終結，判決如下：
    主  文
被告應將如附圖所示占用在嘉義縣○○市○○段000地號土地上面積8
.88平方公尺之房屋拆除，並將土地返還葉永福、葉逢秋。
被告應將如附圖所示占用在嘉義縣○○市○○段000地號土地上面積2
7.13平方公尺之房屋拆除，並將土地返還葉永福、葉逢秋。
被告應將如附圖所示占用在嘉義縣○○市○○段000地號土地上面積7
.05平方公尺之房屋拆除，並將土地返還許世忠及其他共有人。
被告應將如附圖所示占用在嘉義縣○○市○○段00000地號土地上面
積11.63平方公尺之房屋拆除，並將土地返還許世忠。
訴訟費用由被告負擔。
    事實及理由
壹、程序部分：
    按不變更訴訟標的，而補充或更正事實上或法律上之陳述者
    ，非為訴之變更或追加；民事訴訟法第256條定有明文。本
    件原告原訴之聲明為：㈠被告曾金風應將坐落嘉義縣○○市○○
    段000○000○00000○000地號土地，面積65.18平方公尺之房屋
    拆除，並將土地點交予原告及其全體共有人。㈡願供擔保請
    准宣告假執行（見本院卷一第5頁）。嗣更正訴之聲明為：㈠
    被告應將嘉義縣水上地政事務所（下稱水上地政）測量日期
    111年6月15日建物測量成果圖（下稱附圖）所示，占用在嘉
    義縣○○市○○段000地號土地上，面積8.88平方公尺之房屋拆
    除，並將土地返還原告葉永福、葉逢秋。㈡被告應將如附圖
    所示，占用在嘉義縣○○市○○段000地號土地上，面積27.13平
    方公尺之房屋拆除，並將土地返還原告葉永福、葉逢秋。㈢
    被告應將如附圖所示，占用在嘉義縣○○市○○段000地號土地
    上，面積7.05平方公尺之房屋拆除，並將土地返還原告許世
    忠及其他共有人。㈣被告應將如附圖所示，占用在嘉義縣○○
    市○○段00000地號土地上，面積11.63平方公尺之房屋拆除，
    並將土地返還原告許世忠（見本院卷二第115至116頁）。核
    其所為更正並不涉及訴訟標的之變更追加，屬補充或更正事
    實上或法律上之陳述，應予准許。
貳、實體部分：　　
一、原告許世忠、葉永福、葉逢秋（以下逕稱姓名或原告）起訴
    主張：嘉義縣○○市○○段000○000地號土地為葉永福、葉逢秋
    共有（821地號土地原為中華民國所有，於民國110年12月17
    日出賣並移轉登記予葉永福、葉逢秋）；同段820地號土地
    為許世忠與他人共有；同段821-1地號土地為許世忠所有（
    原為中華民國所有，於110年4月14日出賣並移轉登記予許世
    忠）。而被告曾金風（下稱曾金風）向本院109年度司執更
    一字第2號執行事件拍定取得嘉義縣○○市○○路000號房屋（下
    稱系爭建物）時，其拍賣公告附表備考欄即載明「本建物增
    建部分跨建於同段819、821、822、823地號」，附表備註欄
    第六點亦載明「本建物係未保存登記建物，其坐落基地為第
    三人所有未併予拍賣，得標人應自行負擔不能為所有權移轉
    登記及被請求拆屋還地之危險」。又系爭建物經水上地政測
    量結果面積為63.53平方公尺，有水上地政測量日期111年6
    月15日建物測量成果圖可稽。因曾金風所有系爭建物無權占
    用上開土地，爰依民法第767條第1項前段、中段及第821條
    規定，請求張金風拆除系爭建物，並將土地返還予原告。並
    聲明：㈠被告應將如附圖所示，占用在嘉義縣○○市○○段000地
    號土地上面積8.88平方公尺之房屋拆除，並將土地返還原告
    葉永福、葉逢秋。㈡被告應將如附圖所示，占用在嘉義縣○○
    市○○段000地號土地上面積27.13平方公尺之房屋拆除，並將
    土地返還原告葉永福、葉逢秋。㈢被告應將如附圖所示，占
    用在嘉義縣○○市○○段000地號土地上面積7.05平方公尺之房
    屋拆除，並將土地返還原告許世忠及其他共有人。㈣被告應
    將如附圖所示，占用在嘉義縣○○市○○段00000地號土地上面
    積11.63平方公尺之房屋拆除，並將土地返還原告許世忠。
二、被告曾金風則以：我是因無房屋可住，才標售法院之法拍屋
    ；我願意向原告承租系爭建物坐落之基地，原告若不願意出
    租，則請原告向我買回系爭建物；要我搬走，我沒地方住，
    原告應補償我金錢。況稅單都是我的名字，系爭建物拍賣時
    ，原告有優先承買權卻不行使，致生本件糾紛。又我是合法
    得標，有法定地上權等語，資為抗辯。並答辯聲明：原告之
    訴駁回。
三、兩造不爭執之事實（見本院卷二第118至119頁）：
  ㈠嘉義縣○○市○○段000地號土地為葉永福、葉逢秋共有，應有部
    分依序為4分之1、4分之3。同段821地號土地原為國有，業
    於110年12月17日出賣予葉永福、葉逢秋，應有部分各2分之
    1。同段820地號土地為許世忠、許黃秀共有，應有部分依序
    為100分之1、100分之99。同段821-1地號土地原為國有，業
    於110年4月14日出賣予許世忠。
  ㈡曾金風於本院109年度司執更一字第2號執行事件，拍定取得
    嘉義縣○○市○○路000號未辦保存登記建物，該建物經上開執
    行事件特定為磚木造、第一層54.54平方公尺、附一雨遮鋼
    骨造10.64平方公尺（即系爭建物）。曾金風拍定之系爭建
    物，其稅籍編號為00000000000，該建物嗣經本院囑託水上
    地政測量結果，建物總面積為63.53平方公尺，其中2.31平
    方公尺占用813-1地號，8.88平方公尺占用819地號，27.13
    平方公尺占用821地號，7.05平方公尺占用820地號，11.63
    平方公尺占用821-1地號，6.53平方公尺占用822地號土地，
    有水上地政測量日期111年6月15日建物測量成果圖在卷可查
    （見本院卷二第55頁）。
  ㈢嘉義縣○○市○○路000號房屋，為未辦保登記建物，共有二稅籍
    ，其中稅籍號碼00000000000，即曾金風拍定取得之房屋；
    另一稅籍號碼為00000000000，登記葉文上為納稅義務人。
四、本件爭點：
  ㈠被告曾金風抗辯：其係依本院109年度司執更一字第2號執行
    事件，拍定取得稅籍號碼00000000000之房屋，其為有權占
    有土地，是否有理由？
  ㈡原告葉永福、葉逢秋請求曾金風應將占用819地號土地上面積
    8.88平方公尺之房屋拆除，並將土地返還葉永福、葉逢秋，
    是否有理由？
  ㈢原告葉永福、葉逢秋請求曾金風應將占用821地號土地上面積
    27.13平方公尺之房屋拆除，並將土地返還葉永福、葉逢秋
    ，是否有理由？
  ㈣原告許世忠請求曾金風應將占用820地號土地上面積7.05平方
    公尺之房屋拆除，並將土地返還許世忠及其他共有人，是否
    有理由？
  ㈤原告許世忠請求曾金風應將占用821-1地號土地上面積11.63
    平方公尺之房屋拆除，並將土地返還許世忠，是否有理由？
五、得心證之理由：
　㈠按以無權占有為原因，請求返還所有物之訴，被告對原告就
    其物有所有權存在之事實無爭執，而僅以非無權占有為抗辯
    者，原告於被告無權占有之事實，無舉證責任。被告應就其
    取得占有，係有正當權源之事實證明之。如不能證明，則應
    認原告之請求為有理由（最高法院72年度台上字第1552號判
    決意旨參照）。
　㈡原告主張819、821地號土地為葉永福、葉逢秋共有，820地號
    土地為許世忠、許黃秀共有，821-1地號土地為許世忠所有
    ，卻遭曾金風所有嘉義縣○○市○○路000號之系爭建物占用，
    占用情形如附圖所示，即系爭建物分別占用819地號土地8.8
    8平方公尺，占用821地號土地27.13平方公尺，占用820地號
    土地7.05平方公尺，占用821-1地號土地11.63平方公尺等事
    實，為曾金風所不爭，並有原告提出之土地登記第一類謄本
    、異動索引、地籍圖謄本及系爭建物照片在卷可證（見本院
    卷一第7至12、307、213至223頁、本院卷二第103至104頁）
    ，復經本院囑託水上地政測量屬實，有水上地政測量日期11
    1年6月15日建物測量成果圖在卷可憑（見本院卷二第55頁）
    ，是此部分事實，洵堪認定。而張金風既僅以其非無權占有
    抗辯，揆諸前開說明，自應由曾金風就其所有系爭建物占有
    上開土地具有正當權源，負舉證之責任。
　㈢曾金風雖抗辯：其係自本院109年度司執更一字第2號執行事
    件，拍定取得稅籍號碼00000000000之系爭建物，具有法定
    地上權，其為有權占有土地云云（見本院卷二第116頁）。
    然觀諸本院109年度司執更一字第2號執行事件第一次拍賣公
    告，業已明白記載拍賣標的為磚木造住房，第一層54.54平
    方公尺，附一雨遮鐵骨造面積10.64平方公尺，本建物坐落
    於820地號土地，增建部分跨建於819、821、822、823地號
    土地，為未保存登記建物，且其坐落基地為第三人所有，未
    併予拍賣，得標人應自行負擔不能為所有權移轉登記及被請
    求拆屋還地之危險，有水上地政測量日期109年5月12日建物
    測量成果圖及第一次拍賣公告附於上開執行事件卷宗可參（
    見本院卷二第13至16頁，上開109年5月12日建物測量成果圖
    ，嗣經本院囑託水上地政補充測繪占用土地之面積，水上地
    政乃更正如測量日期111年6月15日建物測量成果圖，見本院
    卷二第55頁）。是曾金風就系爭建物應自負無權占有之結果
    。此外曾金風復未舉證證明其有法定地上權存在。是曾金風
    前揭抗辯，自非有據。
　㈣曾金風又抗辯：原告於系爭建物拍賣時，不履行優先承買權
    ，致其拍定之建物占用原告土地云云。然是否行使優先承買
    權，本為原告之權利，不因原告未行使該項權利而喪失渠等
    請求拆屋還地之權利。是曾金風上開所辯，亦非有據。
  ㈤按所有人對於無權占有或侵奪其所有物者，得請求返還之。
    對於妨害其所有權者，得請求除去之。各共有人對於第三人
    ，得就共有物之全部為本於所有權之請求。但回復共有物之
    請求，僅得為共有人全體之利益為之；民法第767條第1項前
    段、中段及第821條定有明文。本件819、821、820、821-1
    地號土地分別為原告所有或原告與他人共有，而曾金風復未
    舉證證明其所有系爭建物有占有上開土地之合法正當權源。
    從而，原告本於所有權之作用，依前開規定，請求曾金風應
    將如附圖所示占用在819、821、820、821-1地號土地，面積
    依序為8.88、27.13、7.05、11.63平方公尺之建物拆除，並
    將土地返還原告，自屬有據，應予准許。
六、綜上所述，曾金風所有系爭建物既無權占有原告土地，則原
    告依民法第767條第1項前段、中段及第821條規定，請求曾
    金風應將附圖所示之建物拆除返還土地，即曾金風應將占用
    在819地號土地上面積8.88平方公尺之房屋拆除，並將土地
    返還原告葉永福、葉逢秋；應將占用在821地號土地上面積2
    7.13平方公尺之房屋拆除，並將土地返還原告葉永福、葉逢
    秋；應將占用在820地號土地上面積7.05平方公尺之房屋拆
    除，並將土地返還原告許世忠及其他共有人；應將占用在82
    1-1地號土地上面積11.63平方公尺之房屋拆除，並將土地返
    還原告許世忠，為有理由，應予准許。
七、本件事證已臻明確，兩造其餘之攻擊或防禦方法及所用之證
    據，經本院斟酌後，認為均不足以影響本判決之結果，爰不
    逐一論列，附此敘明。
八、據上論結，本件原告之訴為有理由，依民事訴訟法第78條，
    判決如主文。
中　　華　　民　　國　　111 　年　　10　　月　　28　　日
                  民事第三庭  法  官　黃佩韻
以上正本證明與原本無異。
如不服本判決，應於判決送達後20日內，向本院提出上訴狀並表
明上訴理由，如於本判決宣示後送達前提起上訴者，應於判決送
達後20日內補提上訴理由書（須附繕本）。
如委任律師提起上訴者，應一併繳納上訴審裁判費。
中　　華　　民　　國　　111 　年　　10　　月　　28　　日
　　　　　　　　　　　　　　　書記官  蘇春榕